臺灣高等法院刑事判決
109年度上訴字第1936號
上  訴  人  
即  被  告  謝惠蓮


選任辯護人  陳淑芬律師
            黃志國律師
參  與  人  謝德星


上列上訴人即被告因偽造有價證券案件，不服臺灣士林地方法院
109年度訴字第11號，中華民國109年4月14日第一審判決（起訴
案號：臺灣士林地方檢察署108年度偵字第11227號），提起上訴
，本院判決如下：
    主  文
原判決撤銷。
謝惠蓮犯偽造有價證券罪，處有期徒刑壹年捌月。緩刑伍年。
未扣案如附表所示之支票壹紙沒收之。
    事  實
一、謝惠蓮前參加楊蕙瑜之母康麗雲為會首之合會，並於民國10
    6年5月20日得標，除會員陳玉玲未繳會款部分外，康麗雲因
    尚積欠謝惠蓮新臺幣（下同）19萬元會款，乃交付已填載楊
    蕙瑜簽名為發票人、金額欄及發票日期欄均空白之支票1紙
    （支票號碼：AJ0000000號），以擔保上開19萬元會款後續
    之清償，並言明此支票為其女楊蕙瑜所有，不得擅自提示兌
    現等語。嗣該合會未能順利結束，謝惠蓮明知康麗雲已陸續
    還款15萬元，但恐其與其兄謝德星之其餘活會會款無法順利
    取回，竟意圖供行使之用，基於偽造有價證券之犯意，於10
    7年12月25日某時，在其址設新北市八里區之住處內，未得
    楊蕙瑜之同意，擅自在上開支票填載發票金額為148萬元及
    發票日期為107年12月25日，而偽造如附表所示之支票1紙後
    ，於同日持之向永豐商業銀行行員提示兌現而行使，致該銀
    行不知情之行員承兌並交付148萬元現金予謝惠蓮，謝惠蓮
    復將其中96萬元匯款予謝德星。
二、案經楊蕙瑜訴由臺灣士林地方檢察署（下稱士林地檢署）檢
    察官偵查後起訴。
    理  由
壹、證據能力方面：
一、按被告以外之人於審判外之言詞或書面陳述，除法律另有規
    定者外，不得作為證據。又被告以外之人於審判外之陳述，
    雖不符合刑事訴訟法第159條之1至第159條之4之規定，但經
    當事人於審判程序同意作為證據，法院審酌該言詞陳述或書
    面陳述作成時之情況，認為適當者，亦得為證據；當事人、
    代理人或辯護人於法院調查證據時，知有刑事訴訟法第159
    條第1項不得作為證據之情形，而未於言詞辯論終結前聲明
    異議者，視為有前項之同意，刑事訴訟法第159條第1項及第
    159條之5分別定有明文。本判決下列所引用被告謝惠蓮以外
    之人於審判外之陳述，雖屬傳聞證據，惟檢察官及被告、辯
    護人於本院審理迄至言詞辯論終結前均未聲明異議，本院審
    酌上開證據資料製作時之情況，尚無違法不當及證明力明顯
    過低之瑕疵，且與本案待證事實間具有相當關聯性，亦認為
    以之作為證據應屬適當，依刑事訴訟法第159條之5規定，認
    前揭證據資料均有證據能力，先予敘明。
二、至於本判決所引用之非供述證據部分，與本案均有關連性，
    亦無證據證明係實施刑事訴訟程序之公務員以不法方式所取
    得，依刑事訴訟法第158條之4之反面解釋，當有證據能力，
    復於本院審理時，提示並告以要旨，使檢察官、被告及辯護
    人充分表示意見，自得為證據使用。
貳、實體方面：
一、上揭事實，業據被告於本院準備程序及審理時坦承不諱（見
    本院卷第123頁、第177頁），核與證人即告訴人楊蕙瑜之指
    訴大致相符（見士林地檢署108年度他字第1345號卷〈下稱他
    字卷〉第28頁至第29頁、第42頁至第43頁），且經證人即告
    訴人之母康麗雲、證人即被告之哥哥謝德星證述在卷（見他
    字卷第34頁至第35頁、第55頁至第57頁、臺灣士林地方法院
    109年度訴字第11號卷〈下稱訴字卷〉第84頁至第111頁、第11
    3頁至第132頁），復有互助會約定書影本、還款紀錄影本、
    標金紀錄表影本、永豐商業銀行作業處108年9月26日作心詢
    字第1080923110號函暨所附如附表所示之支票正反面影本、
    謝德星所有帳戶之存摺內頁影本在卷可稽（見他字卷第7頁
    至第8頁、第23頁、第48頁、士林地檢署108年度偵字第1122
    7號卷第10頁至第11頁、本院卷第49頁），足徵被告前開出
    於任意性之自白與事實相符，堪以採信。本案事證明確，被
    告犯行已堪認定，應依法論科。
二、論罪科刑部分：
  ㈠被告行為後，刑法第201條第1項於108年12月25日修正公布施
    行，並自同年月27日起生效，修正前刑法第201第1項規定「
    意圖供行使之用，而偽造、變造公債票、公司股票或其他有
    價證券者，處3年以上、10年以下有期徒刑，得併科3000元
    以下罰金」，而依刑法施行法第1條之1第1項、第2項前段規
    定，上開罰金刑之貨幣單位為新臺幣，且就所定數額提高為
    30倍，亦即上開規定之罰金刑為新臺幣9萬元；而修正後刑
    法第201條第1項則規定「意圖供行使之用，而偽造、變造公
    債票、公司股票或其他有價證券者，處3年以上10年以下有
    期徒刑，得併科9萬元以下罰金」，本次修正目的顯係將原
    本尚須適用刑法施行法第1條之1第2項規定計算得出之罰金
    數額，直接規定為法定罰金刑度，以減少法律適用之複雜度
    ，增加法律明確性，並無改變構成要件之內容，亦未變更處
    罰之輕重，自不生新舊法比較之問題，而應依一般法律適用
    原則，適用裁判時法即修正後刑法第201條第1項之規定。
　㈡核被告所為，係犯刑法第201條第1項之偽造有價證券罪。
　㈢被告行使偽造有價證券之低度行為，為偽造有價證券之高度
    行為所吸收，不另論罪。
　㈣又刑事審判旨在實現刑罰權之分配的正義，故法院對有罪被
    告之科刑，應符合罪刑相當之原則，使輕重得宜，罰當其罪
    ，以契合社會之法律感情，故刑法第57條明定科刑時應審酌
    一切情狀，尤應注意該條所列10款事項以為科刑輕重之標準
    ，並於同法第59條賦予法院以裁量權，如認犯罪之情狀可憫
    恕，認科以最低度刑仍嫌過重者，得酌量減輕其刑，俾使法
    院就個案之量刑，能斟酌至當。是該條所謂犯罪之情狀，乃
    泛指與犯罪相關之各種情狀，自亦包含同法第57條所定10款
    量刑斟酌之事項，亦即該2法條所稱之情狀，並非有截然不
    同之領域。又94年2月2日修正公布，95年7月1日施行之刑法
    第59條修正立法理由稱：「本條所謂『犯罪之情狀可憫恕』，
    自係指裁判者審酌第57條各款所列事項以及其他一切與犯罪
    有關之情狀之結果」等語，亦同此旨趣。從而，審判法院此
    項自由裁量職權之行使，倘無明顯濫權或失當，應予尊重（
    最高法院105年度台上字第853號判決意旨參照）。又刑法20
    1條第1項偽造有價證券罪之法定刑為「3年以上10年以下有
    期徒刑，得併科9萬元以下罰金」，本件被告素無前案紀錄
    ，於本院準備程序及審理時終能坦認其所為上開犯行，且與
    告訴人達成和解，經告訴人表示願意給被告一次機會（見本
    院卷第149頁、第176頁），堪信被告已取得告訴人之宥恕，
    被告僅因合會未能繼續進行，亟欲取回其與其哥哥謝德星之
    會款，即逕為本件偽造有價證券之犯行，固屬非是，然其所
    犯偽造有價證券罪為3年以上10年以下有期徒刑之罪，如遽
    論科以此重典，不免過苛，認縱使科以最低法定最低刑度，
    猶嫌過重，爰依刑法第59條之規定，予以酌減其刑。　　
  ㈤原審以被告罪證明確，予以論罪科刑，固非無見，然被告於
    本院準備程序及審理時已坦承犯行，且與告訴人達成和解，
    獲取告訴人之諒解，俱於前述，原審未及審酌上情，即有未
    恰，被告執此請求從輕量刑，並為緩刑之宣告，為有理由，
    應由本院將原判決予以撤銷改判，且就犯罪所得部分不併為
    沒收或追徵之諭知。
　㈥爰審酌被告於行為時為年約60歲之成年人，僅因合會未能繼
    續進行，亟欲取回其與其兄謝德星之會款，即擅自在如附表
    所示之支票上填寫發票金額及日期並行使之，造成告訴人受
    有148萬元之損害，所為自屬不該，惟念其犯後終能坦認犯
    行，與告訴人達成和解，獲得告訴人之宥恕，兼衡其自陳係
    高中畢業，已離婚，目前在照顧年邁之父母親，之前有在朋
    友開設之自助餐打工（見本院卷第175頁）等一切情狀，量
    處如主文所示之刑，以示懲儆。
　㈦被告前未曾因故意犯罪受有期徒刑以上刑之宣告，有本院被
    告前案紀錄表乙件附卷可佐，犯後又終已坦承犯行，與告訴
    人達成和解，經告訴人同意給予緩刑之機會，經此刑之宣告
    後，應能知所警惕而無再犯之虞，本院認其所受刑之宣告以
    暫不執行為適當，爰依刑法第74條第1項第1款之規定，併宣
    告緩刑5年，以啟自新。至檢察官雖主張被告應於緩刑期間
    內給付公益金；然本院審酌被告係因參與合會後，擔心會款
    無法順利取回而為本件犯行，其經濟狀況並非良好，目前已
    與告訴人達成和解，獲取告訴人之諒解，認給予最長之緩刑
    期間已足啟自新，而無附加給付公益金之條件之必要，附此
    敘明。
　㈧沒收部分：
　⒈如附表所示之支票1紙，為被告於本案所偽造之有價證券，雖
    未扣案，但無積極證據證明業已滅失，不問屬於犯人與否，
    爰依刑法第205條之規定宣告沒收之。
　⒉按犯罪所得屬於犯罪行為人者，沒收之，於全部或一部不能
    沒收或不宜執行沒收時，追徵其價額；犯罪行為人以外之自
    然人、法人或非法人團體，因下列情形之一取得犯罪所得者
    ，亦同：明知他人違法行為而取得。因他人違法行為而無
    償或以顯不相當之對價取得。犯罪行為人為他人實行違法
    行為，他人因而取得；前二項之沒收，於全部或一部不能沒
    收或不宜執行沒收時，追徵其價額；宣告前2條之沒收或追
    徵，有過苛之虞、欠缺刑法上之重要性、犯罪所得價值低微
    ，或為維持受宣告人生活條件之必要者，得不宣告或酌減之
    ，刑法第38條之1第1項前段、第2項、第3項、第38條之2第2
    項分別定有明文。本件被告因行使如附表所示之支票而獲得
    148萬元現金，謝德星先還款24萬元給康麗雲後，被告將上
    開148萬元現金中之96萬元匯款予謝德星，業經被告與證人
    謝德星、康麗雲陳明在卷（見訴字卷第98頁至第99頁、第12
    2頁、本院卷第123頁），並有謝德星所有帳戶之存摺內頁影
    本可憑（見本院卷第24頁），故被告所有之犯罪所得為52萬
    元（計算式：148萬元－96萬元＝52萬元），謝德星則因被告
    之違法行為取得72萬元（計算式：96萬元－24萬元＝72萬元）
    ，雖分屬渠等之犯罪所得；然被告業已匯款20萬元、32萬元
    ，共計52萬元予告訴人，謝德星亦已交付面額72萬元之支票
    1紙予告訴人簽收，有匯款申請書2紙及告訴人簽收之支票1
    紙可參（見本院卷第155頁至第159頁），已足以剝奪被告與
    謝德星之犯罪利得，本件若再就被告及謝德星上開犯罪所得
    予以宣告沒收、追徵，將有過苛之虞，爰依刑法第38條之2
    第2項之規定，不予宣告沒收或追徵。
據上論斷，應依刑事訴訟法第369條第1項前段、第364條、第299
條第1項前段，判決如主文。
本案經檢察官劉畊甫、陳銘鋒提起公訴，檢察官李進榮到庭執行
職務。
中　　華　　民　　國　　109 　年　　9 　　月　　23　　日
                  刑事第四庭審判長法　官  陳筱珮
                                  法　官  邱滋杉
                                  法　官  羅郁婷
以上正本證明與原本無異。
如不服本判決，應於收受送達後20日內向本院提出上訴書狀，其
未敘述上訴之理由者並得於提起上訴後20日內向本院補提理由書
（均須按他造當事人之人數附繕本）「切勿逕送上級法院」。
                                  書記官  蔡易霖
中　　華　　民　　國　　109 　年　　9 　　月　　23　　日
附錄：本案論罪科刑法條全文
中華民國刑法第201條
意圖供行使之用，而偽造、變造公債票、公司股票或其他有價證
券者，處3年以上10年以下有期徒刑，得併科9萬元以下罰金。
行使偽造、變造之公債票、公司股票或其他有價證券，或意圖供
行使之用而收集或交付於人者，處1年以上7年以下有期徒刑，得
併科9萬元以下罰金。

附表
發票人 票據號碼 票面金額 （新臺幣） 發票日 付款銀行 楊蕙瑜  AJ0000000  148萬元  107年12月25日 永豐商業銀行西湖分行